臺灣臺北地方法院民事判決　　　　　　　　　　　　九十三年度訴字第二七六六號
　　原　　　告　紅運發便利店股份有限公司
　　法定代理人　甲○○
　　訴訟代理人　乙○○
　　被　　　告　丙○○即增國商行
　　訴訟代理人　歐斐文律師
右當事人間返還出資事件，本院於中華民國九十三年十一月二十六日言詞辯論終結，
判決如下：
    主  文
被告應給付原告新臺幣伍拾萬陸仟玖佰貳拾參元及自民國九十二年七月二日起至清償
日止，按週年利率百分之五計算之利息。
原告其餘之訴駁回。
訴訟費用由被告負擔百分之二十四，餘由原告負擔。
本判決原告勝訴部分，於原告以新臺幣壹拾陸萬捌仟玖佰柒拾伍元供擔保後得假執行
。但被告如以新臺幣伍拾萬陸仟玖佰貳拾參元預供擔保得免假執行。
原告其餘假執行之聲請駁回。
    事實及理由
壹、按被告於訴之變更或追加無異議，而為本案之言詞辯論者，視為同意變更或追加
    。民事訴訟法第二百五十五條第二項定有明文。查原告聲請本院發支付命令，待
    支付命令送達後，被告聲明異議，依法應將原告支付命令之聲請視為起訴，則原
    告嗣又提出準備及追加聲明狀，由原訴之聲明「被告應給付原告新台幣二十一萬
    二千一百二十二元，並自民國九十二年九月五日起至清償日止，按週年利率百分
    之五計算之利息」，追加擴張聲明為「被告應給付原告新台幣二百一十萬六千九
    百二十二元，並自民國九十二年七月一日起至清償日止，按週年利率百分之五計
    算之利息。」，惟被告並未異議議而為本案之言詞辯論，依前開規定，視為同意
    本件訴之追加，先予敘明。
貳、原告主張：
一、原告係從事商品配送、批發及零售業務之便利店業者，而被告則屬訴外人台北銀
    行股份有限公司（下稱台北銀行）發行公益彩券乙類經銷商販賣資格之人，雙方
    為從事販售公益彩券及商品零售業務之經營，先後於九十一年一月五日及九十二
    年一月八日簽訂合約書，約定由原告提供營業場所（後約為被告自行承租）、營
    業軟硬體設備及零售商品貨物供被告使用，並協助被告取得經銷公益彩券資格後
    ，申辦獨資商號營利事業登記證，並約定另由原告貸與公益彩券營業保證金予被
    告。簽訂合約後原告即依約提供台北市○○街二四一號一樓為營業場所，並提供
    營業軟硬體設備及銷售商品，據以為被告向台北市政府申辦取得登記彩券營業項
    目之營利事業登記證，不意被告竟於九十二年六月中，無端將依約應由原告保存
    之帳戶印鑑、負責人印鑑及營業收入帳戶，逕予變更，致使原告無法依約收取營
    業利益，顯已違反合約第十一條第一項之約定，被告更於九十二年七月一日以存
    證信函主張原告未依約屢行合約，據以終止契約。
二、依系爭合約第四條、第十一條及第二十一條，原告應隨時貸與被告為預購彩券所
    需金額，合作事業之全部或一部營運後，被告應將每日銷售彩券之現金收入交付
    原告，以做為借貸之返還。被告如未返還，原告得拒絕繼續貸與被告金額，並得
    逕行提清被告彩券專戶中，台北銀行尚未扣款之預購彩券金額。而原告自合約關
    係成立後，即依約貸與彩券預購款項予被告，使彩券預購金額帳戶保持一定數額
    ，供作每日向台北銀行預購彩券使用，至被告片面終止合約時止，原告共計貸與
    被告款項達五千七百一十二萬一千二百元整。扣除合約期間被告自行以現金回存
    一千九百二十五萬八千八百七十三元、原告業務人員收回現金一千八百九十九萬
    一千八百一十一元、原告委託保全公司收回現金九百八十八萬二千一百三十二元
    、被告以四星彩券代兌獎金代償一百三十八萬四千零六十七元、三星彩券代兌獎
    金代償六百九十三萬一千四百元，及原告辦理促銷活動代償獎金四十六萬五千九
    百九十五元等款項外，尚短少二十萬六千九百二十二元未返還原告。加計被告自
    行變更彩券預購金額帳戶印鑑後，該帳戶尚留存一元貸款餘額，總計被告自應再
    返還彩券預購貸與款項二十萬六千九百二十三元整予原告，迄今仍拒不返還，原
    告自得依約請求被告返還。
三、請求違約金部份，被告於合作經營事業正式營運一年以上，未滿兩年時，依本契
    約第二十六條第二項之規定，所為提前終止契約者，被告除應賠償原告因契約終
    止所受之損害外，並應給付原告因提前終止契約之懲罰性違約金額九十萬元。次
    依合約第十一條，被告交付予原告之印章，於本契約期間內不得申報作廢、逕行
    更換或以其他方法致令不堪使用，違反者原告得請求被告給付一百萬元作為違約
    懲罰。
四、對被告抗辯之陳述：
（一）原告與被告簽訂合約後，即依約提供營業處所搭建廣告招牌、裝潢整修店面及
      裝設一切軟硬體設備並定期配送零售商品。此外，原告於合約期間，除依其擬
      定之行銷策略，將紅運發彩券之ＣＩＳ識別系統，藉由電子媒體、高速公路Ｔ
      －ＢＡＲ戶外看板之廣告通路，行銷宣傳外，更預先擬定之促銷活動，於平面
      媒體刊登「中頭獎送賓士」、「二次對獎送獎金」及「三次對獎送黃金」之促
      銷廣告。原告既完全依據契約內容履行，被告所指原告未提供商品予被告銷售
      ，及原告未促進彩券買氣措施，以致被告彩券營運低落一事，自屬無稽。
（二）對於被告所主張原證四存證信函並非被告終止契約之意思表示云云，純屬狡辯
      。被告於九十二年六月中旬，至台北銀行終止授權置放於原告處所之彩券專戶
      印鑑大小章，並拒絕給付原告依約應得之利得，事後並發函告知一切走法律途
      徑解決，任何人均知此為當事人終止合作之意思表示。縱若原證四存證信函並
      非終止合作之意思表示，契約亦因原告起訴請求為之終止。
（三）被告主張與原告所簽訂之契約為定型化契約，應屬無效云云，亦非可取。系爭
      契約係與被告商議後，就被告欲取回商號大小章所撰擬之新約，並非用於同類
      或原告與全省一百多家不特定多數人所訂定之合作契約。另被告並未繳交任何
      保證金予原告，亦未負擔任何風險，反之，原告承擔一切營業處所成本、人員
      管銷費用盈虧，及如被告此舉逕行變更帳戶章後，該營業處所之裝潢、設備及
      人事等成本無法攤提，與借貸款盡為被告取得無法追回之風險。原告謹依此與
      被告說明並經同意後約定，並無顯失公平之處。本件原告為設立營業場所，除
      支付裝潢、整修及設備費用三十一萬八千零七十四元，與每月租金四十一萬三
      千三百八十二元及網路電信電話費用二萬一千零三十元等外，尚包括原告為維
      持所屬全體獨資經銷經營合作事業，所支出Ｐ．Ｏ．Ｓ系統軟硬體設備及維護
      費用四萬九千五百五十五元，年度保險費一萬零五百六十元，及年度保全費用
      七萬二千三百八十元，再加計原告為被告所支付之相關雜費一萬九千二百九十
      五元，郵資九百九十七元，及個人回饋金五萬五千八百零二元，未計算維護該
      點之原告人事管銷費用，總計原告依系爭合約所應提供予被告經營合作事業，
      而預先投入之營業成本即已支付九十六萬一千零七十七元，已超過九十萬元。
      而原告所為投入之此項營業成本，原係欲藉由合作事業之經營而獲利回收，被
      告於系爭合約期限屆滿前，無端終止契約，已使原告受有預先投入營業成本無
      法回收之損害。是以，系爭合約約定九十萬元違約金，實係原告實際計算投入
      之營業成本數額後，就可能產生之損失，預先約定之損害賠償數額，自無約定
      過高之情。被告迄今尤未就九十萬違約金，依據一般客觀事實及社會經驗實際
      情況是否相當詳加舉證，空言主張違約金約定過高，應予酌減，尤非可取。
（四）查被告無端終止合約後，仍未返還積欠原告之借貸款，原告已提具相當之證明
      ，然被告僅聲稱由原告之員工結算，確認無誤後收回，無餘額未予返還云云，
      竟未據實證，空言爭執，自非可取。先不論被告曲解系爭合約第二十六條之約
      定，今被告有未依約返還之金額，且已至銀行變更帳戶印鑑大小章，原告如何
      得以提清匯入該帳戶之所有款項？又探求當事人之真意，如無法請求返還，何
      來提清該帳戶之權利？再者，系爭合約第二十六條約定被告如逕行終止系爭契
      約，或原告依第二十五條終止契約時，被告除應賠償原告因契約終止所受之損
      害及返還原告依第四條第一項所貸予之款項外，並應給付懲罰性違約金九十萬
      元。
五、訴之聲明：（一）被告應給付原告二百一十萬六千九百二十三元，並自九十二年
    七月一日起至清償日止，按週年利率百分之五計算之利息。（二）原告願供擔保
    ，請准予宣告假執行。
參、被告則以下列辯詞置辯：
一、被告為台北銀行遴選合格之公益彩券乙類經銷商，兩造簽訂合作契約，約定自九
    十一年一月五日起十年期間，除由原告為被告負責資金調度、技術指導等事宜，
    供被告銷售台北銀行所發行之電腦型彩券外，尚應提供商品予被告於營業處所銷
    售。依系爭合約原告應提供顧問指導，以提高營業額，惟原告均未履行，導致彩
    券營運狀況低落。為此，被告屢次口頭請求原告履行促進彩券買氣等措施，詎原
    告均不予置理，被告始於九十二年七月一日發函予原告，正式以書面表達被告之
    請求，該函並未有終止合約之意思。故原告主張依約請求懲罰性違約金部分，洵
    無理由。
二、系爭契約為定型化契約，應屬無效：查系爭契約為原告片面預定，用與不特定多
    數人訂定，而觀系爭契約第十一條第一項之：「前條交付甲方之印章，乙方於本
    契約期間內不得申報作廢、逕行更換或以其他方法致令不堪此使用，乙方違反前
    揭之約定之約定者甲方得請求乙方給付新台幣壹佰萬元作為懲罰性違約金。」及
    第二十六條第二款：「乙方如逕行終止本契約，乙方給付甲方違約金新台幣玖拾
    萬元。」等約定，可認定系爭條款內容係對契約弱勢一方即被告為不利益之限定
    ，又對被告所為提前終止契約所應給付之懲罰性違約金九十萬元，更屬顯失公平
    之限制，系爭合作契約之期限為十年，期間顯屬過長，事實上因被告期前終止，
    原告並無任何損失，故而系爭契約規定，應屬無效。退步言，如鈞院認定被告有
    違約情事，本件違約金之處罰，顯然過高，請求鈞院依職權參酌違約之情節，予
    以酌免。
三、關於原告請求返還貨款二十萬六千九百二十三元部分，查被告於系爭合約進行中
    ，對於每日營業銷售之金額，均由原告之代表即原告員工汪力森收回，金額於當
    日即已結算確認無誤後，由其收回，故無餘額未予返還。此情有被告事後分別與
    被告代表劉元龍、吳培根對帳時，渠等所出示，並交與被告收執之明細分類帳九
    紙可稽。觀此明細分類帳中所示，九十一年一月十七日簽約後至九十二年四月間
    ，每月原告存入被告於台北銀行帳戶之金額，即貸方金額，與被告現金回存及原
    告派人收回總計之借方金額總額，其餘額每月均為零，可證兩造間並無欠款存在
    。故而原告請求返還貨款，並無理由，應予駁回。原告此部分之舉證及計算，均
    由其自行書寫認定，更無其他收據或被告所為之簽章認可，難信為真實。況依系
    爭合約第二十一條，對於合約進行中當日銷售之金額，均應當日返還，如果未返
    還，原告得拒絕貸予款項。如果如原告所述，被告從九十一度開始即有積欠應返
    還金額，未予返還，原告何以未為任何催討行徑？且原告逕可依約不再貸予款項
    ，惟仍然繼續貸款給被告，直至認定被告有違約事實始請求，實可認被告抗辯兩
    造金錢貸予均已結清，較屬可採。退步言，縱認被告有未依約返還金額，惟系爭
    合約第二十六條之約定，原告僅得逕行提清乙方彩券專戶，並未規定得請求被告
    返還。故而原告據以為請求返還之條款，並無依據。
四、訴之聲明：（一）原告之訴及假執行之聲請均駁回。（二）如受不利判決，願供
    擔保請准免為假執行。
肆、兩造不爭執之事實：被告屬訴外人台北銀行發行公益彩券乙類經銷商販賣資格之
    人，兩造先後於九十一年一月五日及九十二年一月八日簽訂合作合約書，約定由
    原告提供營業場所（後約為被告自行承租）、營業軟硬體設備及零售商品貨物供
    被告使用，並協助被告取得經銷公益彩券資格後，申辦獨資商號營利事業登記證
    ，並約定另由原告貸與公益彩券營業保證金予被告。簽訂合約後原告即依約提供
    台北市○○街二四一號一樓為營業場所，並提供營業軟硬體設備及銷售商品，據
    以為被告向台北市政府申辦取得登記彩券營業項目之營利事業登記證。
伍、得心證之理由：
一、查原告主張被告於九十二年六月中，無端將依約應由原告保存之帳戶印鑑、負責
    人印鑑及營業收入帳戶，逕予變更，致使原告無法依約收取營業利益，顯已違反
    合約第十一條第一項之約定，原告得請求被告給付一百萬元作為違約懲罰，被告
    更於九十二年七月一日以存證信函主張原告未依約屢行合約，據以終止契約，依
    合約第二十六條第二項之規定，被告應給付原告因提前終止契約之懲罰性違約金
    額九十萬元等情，業據其提出合作合約、存證信函影本為證，被告則固不否認伊
    於九十二年六月中，將帳戶印鑑、負責人印鑑及營業收入帳戶，逕予變更之事實
    ，惟否認有終止合約之意思，並辯稱系爭合約為定型化契約，為原告片面預定，
    用與不特定多數人訂定，系爭條款內容係對契約弱勢一方即被告為不利益之限定
    ，屬顯失公平云云。是以此部分爭執點在於被告九十二年七月一日之存證信函是
    否有終止合約之意思？系爭合約是否專為不利益被告之約定，依民法第二百四十
    七條之一規定有失公平而應為無效？經查：
（一）按解釋意思表示，應探求當事人之真意，不得拘泥於所用之辭句。民法第九十
      八條定有明文。查被告於九十二年七月一日所發之存證信函內容顯示：「．．
      ．台端（按：指原告）又盡了多少顧問之責？開業至今，多次反應，未見台端
      有所改善，如今，眼見業績屢創新低，．．．．．既然合作無法互蒙其利，又
      無法改善業績，更陷本人面臨無法生存！那唯有自求多福。」，從文中可知被
      告認為原告未盡力輔導被告，致使被告無法生存，且無法改善，只有自己想辦
      法營業，再參以在發存證信函前，被告即將帳戶印鑑、負責人印鑑及營業收入
      帳戶，予以變更，已如前述，顯然被告已有不願再與原告合作之意思，故依被
      告前開存證信函中「既然合作無法互蒙其利，又無法改善業績，更陷本人面臨
      無法生存！那唯有自求多福。」字眼，探求當事人真意，被告應有與原告終止
      系爭合約之意思，當不得因前開存證信函中未有「終止」二字，即認為被告無
      終止之意思，故被告辯稱無終止系爭合約之意思云云，應不可採。
（二）又按系爭合約第十一條係約定：「前條交付甲方（按：指原告）之印章，乙方
      （按：指被告）於本契約期間內不得申報作廢，逕行更換或以其他方法致令不
      堪使用。乙方違反前項之約定者，甲方得請求乙方給付新台幣壹佰萬元作為違
      約懲罰。」；第二十六條：「乙方如逕行終止本契約、自動放棄經銷資格、於
      依前條規定終止契約後未履行同條約定之義務或經甲方依本契約第廿五條終止
      契約時，乙方除應賠償甲方因契約終止所受之損害及返還甲方依第四條第一項
      貸與之款項外，並分別下列情形給付懲罰性違約金：二．本契約生效後屆滿一
      年未滿二年者，給付甲方違約金新台幣玖拾萬元整。」，而被告既於九十二年
      六月中，將帳戶印鑑、負責人印鑑及營業收入帳戶，逕予變更，並於九十二年
　　　七月一日為終止合約之意思表示，已如前述，則依前開合約第十一條第二項、
　　　第二十六條第二款規定，被告本應分別給付原告一百萬元、九十萬元之違約金
  　　。惟被告復辯稱系爭合約是否為為之專為不利益被告之約定，有失公平而應為
    　無效等語，然按依照當事人一方預定用於同類契約之條款而訂定之契約，為左
      列各款之約定，按其情形顯失公平者，該部分約定無效：四、其他於他方當事
      人有重大不利益者。民法第二百四十七條之一第四款定有明文。又按所稱「按
　　　其情形顯失公平者」，則係指依契約本質所生之主要權利義務，或按法律規定
　　　加以綜合判斷有顯失公平之情形而言。最高法院九十二年度台上字第一三九五
  　　號判決意旨參酌，經查被告雖提出本院九十三年度訴字第八五六號民事判決，
    　認就該判決係同為本件原告對彩券商提起之訴訟，在事實及理由欄中記載合作
      契約第十條、第十一條規定，與系爭合約契約條款內容相同，故系爭合約應屬
      原告所片面預定之條款之定型化契約等語，然觀之該判決事實及理由欄所載合
      作契約第十條、第十一條之約定內容，與系爭合約第十一條、第二十六條之約
      定並不相同，且縱原告曾與全省一百多家公益彩券商訂定合作契約，亦無法逕
      以證明系爭合約第十一條、第二十六條為必定為定型化、附合契約條款，故系
      爭合約第十一條、第二十六條規定是否適用民法第二百四十七條之一之規定，
      已為可疑，況原告取得被告之印鑑章及帳戶，依系爭合約第十條第一項第一款
      規定，主要係為提領被告在台北銀行開立之彩券專戶款項，此乃兩造約定原告
      應得之利潤，是以原告取得被告之印鑑章及帳戶乃原告收取利潤之方式而已，
      對被告並無重大之不利益，再者系爭合約第二十六條之規定，係指被告違約而
      逕行終止契約時所約定之懲罰性違約金，自亦無有失公平可言，故系爭合約第
      十一條、第二十六條約定，應仍有效。
（三）再按約定之違約金額過高者，法院得減至相當之數額。民法第二百五十二條定
      有明文。復按法院酌減違約金至相當之數額，須依一般客觀事實、社會經濟狀
      況及當事人所受損害情形，以為酌定標準。最高法院八十八年度台上字第三三
      七號判決意旨參酌。查被告固違反約定變更帳戶印鑑、負責人印鑑及營業收入
      帳戶，並自行終止契約，惟此至多使原告暫無法提領帳戶之款項，至原告主張
      已花費之管銷費用，依系爭合約第二十六條之約定，已規定被告應賠償原告因
      終止所受之損害及返還原告所貸與之款項，故除此之外並無其他重大損害，從
      而依系爭合約第十一條第二項、第二十六條約定，被告應給付之懲罰性違約金
      一百萬、九十萬元，應分別酌減至二十萬、十萬元為適當。
二、又查原告主張依系爭合約第四條、第十一條及第二十一條，原告應隨時貸與被告
    為預購彩券所需金額，被告應將每日銷售彩券之現金收入交付原告，以做為借貸
    之返還，至被告片面終止合約時止，被告應再返還彩券預購貸與款項二十萬六千
    九百二十三元予原告等情，業據其提出公益彩券乙類經銷商約定書、彩券預購金
    額帳戶及原告轉至彩卷預購金額帳戶之帳戶、帳務明細表影本為證，惟為被告所
    否認，並辯稱伊對於每日營業銷售之金額，均由原告之代表汪力森收回，況縱認
    被告有未依約返還金額，依系爭合約第二十六條之約定，原告僅得逕行提清被告
    彩券專戶，並未規定得請求返還云云。故此部分爭執點在於原告貸予被告款項，
    被告是否已返還原告完畢？如未返還完畢，是否得以請求返還？經查：
（一）原告所提出之彩券預購金額帳戶及原告轉至彩券預購金額帳戶之帳戶影本（並
      於言詞辯論期日提出原本予被告核閱），被告並不爭執真正，而上開帳戶中顯
      示有原告貸予被告而匯入被告彩券帳戶之金額，再由被告向台北銀行預購彩券
      之金額、台北銀行所匯之銷售佣金、代兌獎金。又依公益彩券乙類經銷商約定
      書第四條約定，被告之銷售佣金係按銷售金額之百分之八計算。故只要將上開
      帳戶所列之銷售佣金除以百分之八即可還原實際銷售金額為何，亦即原告每次
      貸與被告之金額，故根據上開帳戶金額數據記載，即可知顯現於原告所提出之
      帳務明細表之各欄金額無訛，從而被告否認原告所提出之帳務明細表之真正，
      即屬無據，雖被告亦提出原告明細分類帳，辯稱已結清云云，惟觀之該明細分
      類帳所列金額僅為被告現金回存之金額及原告貸予被告之金額而已，顯無法表
      示實況，自不得以上開明細分類帳每月餘額歸零即認為被告已將全部原告貸予
      金額還清，是被告此部分辯詞不足採，而從依上開原告所提出之帳務明細表顯
      示，被告已返還原告款項共五千六百九十一萬四千一百七十八元，原告貸予被
      告之款項共五千一十二萬一千二百元，故被告尚應返還二十萬六千九百二十二
      元（00000000 -00000000=206922）及被告彩券帳戶留存之貸款餘額一元。
（二）依系爭合約第二十六條係約定，被告逕行終止契約後，被告除應賠償甲方因契
      約終止所受之損害及「返還甲方依第四條第一項貸與之款項」外，並給付懲罰
      性違約金，而依系爭合約第四條約定，原告應視實際情況隨時貸與被告為預購
      彩券所需金額，故依系爭合約第二十六條約定，被告在終止系爭契約後，自應
      返還原告所貸與之款項，被告辯稱依系爭合約第二十六條約定，原告僅得逕行
      提清被告彩券專戶，並未規定得請求返還云云，即屬誤會，應不足採。
三、綜上所述，原告依兩造契約法律關係，請求被告給懲罰性違約金共三十萬元、返
    還貸款二十萬六千九百二十三元，共計五十萬六千九百二十三元及自被告終止契
    約之翌日即九十二年七月二日起至清償日止，按週年利率百分之五計算之利息之
    範圍內，為有理由，應予准許，逾此部分，則無理由，應予駁回。
四、假執行之宣告：兩造陳明願供擔保，聲請宣告假執行或免為假執行，經核原告勝
　　訴部分，合於法律規定，爰分別酌定相當之擔保金額宣告之；原告其餘假執行之
　　聲請，因訴之駁回而失所依據，不予准許。
五、本件事證已臻明確，兩造其餘攻擊防禦方法及所提之證據，經本院審酌後，認與
    本判決之論斷，不生影響，爰不一一論駁。
六、依民事訴訟法第七十九條、第三百九十條第二項、第三百九十二條第二項，判決
    如主文。
中　　　華　　　民　　　國　　九十三　　年　　 十二 　　月　　　九　　　日
                              民事第二庭  法  官    黃雯惠
正本係照原本作成。
如對本判決上訴須於判決送達後二十日內向本院提出上訴狀。
中　　　華　　　民　　　國　　九十三　　年　　 十二 　　月　　　九　　　日
                                          書記官    林玗倩
